【裁判字號】    98,訴,598
【裁判日期】    991104
【裁判案由】    分割共有物
【裁判全文】
臺灣彰化地方法院民事判決  98年度訴字第598號
原      告  庚○○
訴訟代理人  劉嘉堯律師
被      告  乙○○
            丙○○
            戊○○
兼法定代理  甲○○
人                      號三樓.
共      同
訴訟代理人  己○○
被      告  丁○○
            辛○○
訴訟代理人  黃茂松律師
上列當事人間請求分割共有物事件，本院於民國99年10月21日言
詞辯論終結，判決如下：
    主  文
兩造共有坐落彰化縣二林鎮○○段111-8地號土地應予分割如附
圖甲案，其中編號Ａ部分、面積127平方公尺土地由被告乙○○
取得。編號Ｂ部分、面積126平方公尺土地由被告甲○○、丙○○、戊○○，以應有部分各3分之1共有取得。編號Ｃ部分、面積
788平方公尺土地由被告丁○○取得。編號Ｄ部分、面積788平方
公尺土地由被告辛○○取得。編號Ｅ部分、面積3658平方公尺土
地由原告取得。
訴訟費用由兩造依如附表所示，即對前開土地之原應有部分比例
負擔。
    事實及理由
一、原告起訴請求分割共有物後，當事人即共有人陳允修於民國
    （下同）98年8月9日死亡，且共有部分之權利由其繼承人被
    告甲○○、丙○○、陳玟聰已為繼承登記，原告聲明應由被
    告甲○○、丙○○、陳玟聰承受當事人陳允修之訴訟，自與
    法相合，應予准許。
二、原告方面：
（一）主張與聲明：
    坐落彰化縣二林鎮○○段111-8地號、面積5,487平方公尺土
    地（下稱系爭土地）為兩造共有，應有部分比例如附表所示
    。土地共有人間並無定有不分割之期限，亦無因物之使用目
    的有不能分割之情事，爰依民法第823條第1項、824條第2項
    之規定提起本訴，並聲明請求：系爭土地准予依附圖甲案即
    彰化縣二林地政事務所複丈日期99年2月2日土地複丈成果圖
    為分割。
（二）對被告抗辯之陳述：
      與系爭土地西南方相鄰，同段112-1地號土地，亦為原告
      所有，且原告自始即於系爭土地南側耕作，以便與112-1
      地號土地一併連結使用，以達土地最大使用效益。倘依被
      告辛○○所提，如附圖乙案即彰化縣二林地政事務所複丈
      日期99年3月12日土地複丈成果圖分割，不僅有異於分割
      前土地使用之現狀，阻礙原告既有之耕作，致土地無法盡
      其所用，更形同棄置除被告辛○○以外，已獲系爭土地共
      有人全數、甚至連系爭土地抵押權人彰化縣二林鎮農會均
      表示贊同之如附圖甲案分割方案，而罔顧共有人及利害關
      係人之意願，實難稱符合多數人之最大利益。
三、被告方面：
（一）被告丁○○稱：其同意如附圖甲案分割。系爭土地上的雞
      舍與堆肥場是其的，當時其買土地蓋的，是農林廳輔導的
      ，當時在推廣有機肥，當時是買土地應有部分蓋的，蓋建
      的雞舍的土地為系爭土地，堆肥場是坐落在同前段第111-
      24與111-25地號土地上，該二筆土地是其與被告辛○○等
      人共有，是其先買的。其蓋雞舍與堆肥場的時候其餘被告
      都還不是土地共有人，所以蓋雞舍與堆肥場毋庸他們同意
      ，但其蓋建的當時是有經原地主同意的，否則其也不會把
      蓋建的地填高。又根據原告的方案，被告辛○○就沒有出
      路了，其亦不會同意被告辛○○行走上開111-24及111-25
      地號土地，因為其已經蓋了堆肥場了。
（二）被告乙○○與被告丙○○、戊○○、甲○○稱：同意以如
      附圖甲案分割，被告丙○○、戊○○、甲○○並願保持共
      有，被告乙○○、丙○○、戊○○、甲○○分得之土地希
      望能相連。
（三）被告辛○○稱：法院定分割方法時，必須考量兩造利益、
      意願、土地上建物之現況、各共有人使用原建物位置、分
      割後各共有人分持土地之方整、坐向、地形、對外通路及
      利用價值等，而求其公平。然複丈日期98年9月15日現場
      勘測之土地複丈成果圖，編號Ａ、Ｂ部分之土地分別為鐵
      皮屋及雞舍，編號Ｃ部分土地為私設道路，如依如附圖甲
      案分割，編號Ｃ之私設道路係全歸於原告分得之土地內，
      對全體被告均屬不公。又編號Ａ、Ｂ之鐵皮屋及雞舍，均
      非其所有，而卻分得，若不拆除此二建築物，則其無法使
      用所分得之土地。縱其得拆除該二建物，惟拆除費用所費
      不貲，對其非常不公。又系爭土地有因裡地與連接道路地
      的土地價差問題，如附圖甲案沒有鑑價，如附圖乙案有鑑
      價（，可據以彼此補償，）比較公平。此外，其亦無法利
      用與被告丁○○所共有，相鄰系爭土地之同段111-24與11
      1-25地號土地來對外通行，所以其主張以如附圖乙案分割
      ，並願補價差等語。
四、兩造不爭執事項：
１、系爭土地為兩造共有，應有部分如附表所示，且依法可予分
    割。
２、系爭土地使用分區為一般農業區，使用地類別為農牧用地，
    北側現狀為丁○○所有之雞舍與堆肥廠建物占用，南側為原
    告種植之菜園。
３、系爭土地南側相鄰之同段112-1地號土地現為原告耕作之農
    地，系爭土地西北側鄰同段之111-25地號土地接北側之同段
    111-24地號土地可通公路萬原路，其中111-25地號土地為被
    告丁○○、辛○○與中華民國所共有，應有部分各為28800
    分之4135；28800分之23333；28800分之1332。另111-24地
    號土地為被告等人所共有。
五、得心證之理由：
１、兩造不爭執事項並有土地登記謄本、地籍圖在卷可稽，本院
    亦會同地政事務所派員會同勘測屬實，各製有勘驗筆錄、土
    地複丈成果圖在案可參，自可信為真正。從而，原告請求分
    割系爭土地自於法相合，可加准許。
２、原告主張依如附圖甲案方式分割，除被告辛○○不同意，並
    主張以如附圖乙案之方式分割外，其餘被告均表示可加同意
    。經查，系爭土地四週均鄰他人土地，目前南側係憑藉私設
    農路並須經他人私設農路以達附近公路即萬原路之情，已經
    本院履勘核實，系爭土地性質上本屬袋地。又系爭土地若以
    如附圖乙案方式分割後，臨五公尺農路之農地價值，經鑑定
    後較未臨五公尺農路土地之價值高，有威名不動產估價師事
    務所估價報告書附卷可參，惟據該估價書亦指出農地與建地
    之性質不同，農地不在強調繁榮街道之商業效應，所以無論
    在學理上或實務上，農地無所謂臨路若干公尺為「裡地線」
    等語；且衡諸私設農路本以利於農耕為目的，系爭土地南側
    農路亦係與鄰地間各相互退讓、容忍，才有共私設出五公尺
    農路，更須經他人農路以達公路萬原路等情，故分割後臨此
    農路者是否價值應大於不臨此農路之部分，恐係未必。況若
    分割後，未臨此農路之土地部分，依法有通行、利用此農路
    之必要時，取得臨路部分者亦負有容忍通行之義務，從而，
    本院認為系爭土地之分割，縱有分割出臨私設農路與不臨私
    設農路之各部，其間亦無相互補償之須。此外，依原告係早
    於73年間即取得系爭土地之持分，更早於70年間即取得系爭
    土地南側相鄰同段112-1地號土地耕作。而被告辛○○係於8
    3年間取得系爭土地與上述111-24、111-25（其中部分係於8
    1年間取得）地號土地之持分，惟對系爭土地無使用之行為
    。被告丁○○則於80年間取得系爭土地與111-24（其中部分
    係於74年間取得）、111-25地號土地之持分，並蓋建雞舍與
    堆肥廠使用，其中佔用系爭土地之面積比例遠大於其應有部
    分換算之面積等狀態，足認被告辛○○取得系爭土地時，系
    爭土地南側即由原告耕用無訛，且北側已然蓋有雞舍與堆肥
    廠，被告辛○○同時期又取得上述111-24、111-25地號土地
    之持分，係與被告等人較原告間，又多出此些土地之共有關
    聯，如採如附圖甲案分割，因被告等人集中分於系爭土地北
    側，委有再自行調整、交換之空間，而使現狀建物、使用情
    形得破壞最少之可能；且成全原告分得系爭土地南側合併其
    相連同段112-1地號土地連片耕作之現況，容係適當；反之
    ，如採附圖乙案分割，原告分得之系爭土地，因中隔被告辛○○分得之土地，已無得保持與原告所有相鄰之同段112-1
    地號土地連片耕作之現況，至為可惜；遑論被告辛○○固得
    解脫其分得系爭土地與被告丁○○建物不當占用部分之糾紛
    ，惟只係將此糾紛拋予原告，原告又不若被告間尚有上述11
    1-24、111-25地號土地共有之關聯，破壞之可能性顯然較大
    ，而不適當。據上，本院爰認系爭土地之分割應以採如附圖
    甲案較屬公平、適當，冀合於系爭土地之地目與使用分區。
綜上，系爭土地應予分割，且其分割方式以如附圖甲案為宜，此
外，兩造間亦無應予補償之情形。
六、按「共有人自共有物分割之效力發生時起，取得分得部分之
    所有權。應有部分有抵押權或質權者，其權利不因共有物之
    分割而受影響。但有下列情形之一者，其權利移存於抵押人
    或出質人所分得之部分：一、權利人同意分割。二、權利人
    已參加共有物分割訴訟。三、權利人經共有人告知訴訟而未
    參加。」民法第824條之1第1項定有明文。查系爭土地部分
    共有人之應有部分有抵押權之設定，抵押權人彰化縣二林鎮
    農會已依法受告知得參加訴訟，且亦曾到庭陳述意見，揆諸
    段首說明，相關各該抵押權利自應依法移存於各該抵押人所
    分得之部分，特此敘明。
結論：原告之訴有理由，並依民事訴訟法第78條、第80條之1，
判決如主文。
中    華    民    國    99    年    11    月    4    日
                  民事第三庭    法  官  洪榮謙
以上正本係照原本作成。
如對判決上訴，應於判決送達後20日內向本院提出上訴狀。如委
任律師提起上訴者，應一併繳納上訴審裁判費。
中    華    民    國    99    年    11    月    4    日
                                書記官  蔡亦鈞
附表：
┌─────┬───────┬────────┐
│共有人    │應有部分比例  │訴訟費用分擔比例│
├─────┼───────┼────────┤
│乙○○    │28800分之666  │28800分之666    │
├─────┼───────┼────────┤
│甲○○    │28800分之222  │28800分之222    │
├─────┼───────┼────────┤
│丙○○    │28800分之222  │28800分之222    │
├─────┼───────┼────────┤
│陳文璁    │28800分之222  │28800分之222    │
├─────┼───────┼────────┤
│庚○○    │28800分之19198│28800分之19198  │
├─────┼───────┼────────┤
│丁○○    │28800分之4135 │28800分之4135   │
├─────┼───────┼────────┤
│辛○○    │28800分之4135 │28800分之4135   │
└─────┴───────┴────────┘

司法院資訊處製作；財團法人民間司法改革基金會備份。
